【裁判字號】    97,上易,260
【裁判日期】    970528
【裁判案由】    塗銷所有權移轉登記等
【裁判全文】
臺灣高等法院民事判決                 97年度上易字第260號
上  訴  人  中國信託商業銀行股份有限公司（即花蓮區中小企
            業銀行股份有限公司之承受訴訟人）
法定代理人  戊○○
訴訟代理人  丙○○
            丁○○
被上 訴 人  甲○○
            乙○○
上列當事人間塗銷所有權移轉登記等事件，上訴人對於中華民國
96年12月21日臺灣臺北地方法院96年度訴字第4431號第一審判決
提起上訴，本院於97年5月14日言詞辯論終結，判決如下：
    主      文
上訴駁回。
第二審訴訟費用由上訴人負擔。
    事實及理由
壹、程序方面
一、按因合併而消滅之公司，其權利義務，應由合併後存續或另
    立之公司承受，公司法第319條準用同法第75條規定，定有
    明文。本件起訴時原告原為花蓮區中小企業銀行股份有限公
    司（下稱花蓮企銀），嗣於民國96年9月8日經行政院金融監
    督管理委員會核准與上訴人合併，花蓮企銀為消滅銀行，上
    訴人為存續銀行，原花蓮企銀之權利義務關係，即由合併後
    存續之上訴人概括承受，而上訴人嗣亦於96年11月1日向原
    審具狀聲明承受訴訟，經原審核准在案，先行敘明。
貳、實體方面
一、上訴人主張：訴外人陽琪企業有限公司（下稱陽琪公司）於
    93年7月29日邀同被上訴人乙○○（下稱乙○○）為連帶保
    證人，與伊簽立借款契約，向伊借款新台幣（下同）150萬
    元，期間自93年7月29日起至98年7月29日止，約定利息按年
    利率12.88%計算，並約定依年金法按月攤還本息，遲延還款
    時，按借款餘額，自遲延日起，逾期清償在6個月以內者，
    按上開利率10%，超過6個月者，按上開利率20%加付違約金
    （下稱系爭債權）。然陽琪公司僅繳息至96年2月28日，即
    未再繳付，陽琪公司尚欠伊84萬4360元，屢經催討，迄未獲
    償。依借款契約第5條之約定，當即喪失期限利益，借款視
    為全部到期，伊得逕向陽琪公司及連帶保證人請求清償，而
    乙○○既為連帶保證人，自應就未獲償債務負連帶之責。詎
    乙○○為免受強制執行，竟於95年4月18日將其所有坐落桃
    園縣中壢市○○段399地號土地及其上門牌號碼桃園縣中壢
    市○○○街173之7號7樓之建物（下稱系爭房地）無償贈與
    被上訴人甲○○（下稱甲○○，與乙○○合簡稱被上訴人）
    ，並辦妥所有權移轉登記，是被上訴人所為無償讓與之債權
    及物權行為，已損害伊之借款債權，爰依民法第244條之規
    定提起本訴等語。
二、被上訴人則以：
（一）乙○○部分：陽琪公司係自96年2月28日起始未依約攤還
      本息，而系爭房地贈與移轉登記日為95年4月18日，伊之
      保證責任仍待陽琪公司屆期不為清償始發生，故伊之贈與
      行為是否有害上訴人債權，應以贈與時陽琪公司有無清償
      債務能力為斷。又伊僅係保證人並未向上訴人借貸，不知
      道陽琪公司積欠上訴人之借款尚未清償，且在上訴人向陽
      琪公司之財產強制執行無效果前，伊得依民法第745條之
      規定拒絕履行保證債務。且伊因罹患癌症，向伊兄長即甲
      ○○借錢看病、開刀、買藥，共計158萬元，嗣因無力還
      錢及清償系爭房地之貸款，故讓與系爭房地清償債務。且
      系爭房地當時係貸款購買，其中70幾萬元貸款亦須由甲○
      ○償還，並非無償等語。
（二）甲○○部分：乙○○為伊妹妹，因乙○○於94年2月間得
      知身染重病後，經濟收入無著，故陸續向伊借貸作為生活
      所需及醫藥費用，合計158萬元。乙○○於95年3月23日病
      情惡化，因系爭房地貸款人登記為前屋主名下，難以處分
      ，為清償債務，而以系爭房地贈與伊，實則用以抵債，並
      未詐害上訴人之債權等語，資為抗辯。
三、本件經原審判決上訴人之訴駁回。上訴人就原審判決其敗訴
    部分提起上訴，聲明為：（一）原判決廢棄。（二）乙○○
    於95年3月22日就系爭房地贈與甲○○之贈與行為，及95年4
    月18日所為所有權移轉登記行為，應予撤銷。（三）甲○○
    就系爭房地於95年4月18日經桃園縣中壢地政事務所以95年
    壢登字第161600號以贈與為原因之所有權移轉登記，應予塗
    銷。被上訴人則聲明：上訴駁回。
四、本件上訴人主張陽琪公司於93年7月29日邀同乙○○為連帶
    保證人，向上訴人借款150萬元，約定到期日為98年7月29日
    止，按年利率12.88%計算之計付利息，遲延還本或付息時，
    按借款餘額，自遲延日起，逾期6個月以內按約定利率10%，
    逾期超過6個月部分，按約定利率20%計付違約金，而陽琪公
    司僅依約繳納本息至96年2月28日，嗣即未履行。而乙○○
    於95年4月18日以贈與為原因，將系爭房地移轉登記予甲○
    ○之事實，為被上訴人所不爭執，並有借款契約、放款戶授
    信明細表、桃園縣中壢地政事務所網路申領異動索引、土地
    及建物登記謄本（以上均影本）附卷可稽（見原審卷第10至
    第16頁），堪信為真實。
五、而上訴人主張被上訴人就系爭房地之上開贈與及所有權移轉
    登記，係屬無償之詐害債權行為，則為被上訴人所否認，並
    以上開情詞置辯。則本件審酌之重點，應為被上訴人間就系
    爭房地之移轉行為是否害及上訴人之債權？
六、經查：
（一）按連帶債務人對於債權人應各負全部給付之責，是在債務
      未受清償前，連帶債務人中之一人所為之詐害行為，債權
      人自得對之依民法第244條第1項、第2項之規定撤銷之。
      至於其他連帶債務人有資力與否，應非所問（最高法院88
      年度台上字第1302號判決意旨參照）。次按連帶保證，係
      保證人對於債權人約定與主債務人連帶負擔債務履行而為
      之保證。我民法債編各種之債，雖未就連帶保證設有規定
      ，然連帶保證人既對於債權人明示與主債務人各負全部給
      付之責任，在債務體態上，亦屬民法第272條第1項所規定
      之連帶債務（最高法院45年台上字第1426號判例參照）。
      而本件乙○○為訴外人陽琪公司向上訴人借款之連帶保證
      人，為被上訴人所不爭執，並有借款契約可證（見原審卷
      第10頁），則乙○○即應與陽琪公司負連帶清償責任，其
      債務亦非俟主債務不履行時始發生。且被上訴人之財產移
      轉行為是否有害於債權，亦應依連帶保證人乙○○個人之
      財產，是否因系爭房地之移轉行為，致債權人受償困難而
      論之。如連帶債務人處分財產時，因此而致債權人之債權
      將來受償困難，即使主債務人仍然按期清償利息，未發生
      債務不履行之情形，仍難謂債權人不得行使民法第244條
      第1項或第2項之撤銷權。從而，本件被上訴人主張其等就
      系爭房地之移轉行為發生於95年4月18日，當時陽琪公司
      尚未發生未繳本息之情形，上訴人即不得主張撤銷等語，
      固非可採。
（二）惟按債務已屆清償期，債務人就既存債務為清償者，固生
      減少積極財產之結果，但同時亦減少其消極財產，於債務
      人之資力並無影響，不得指為民法第244條第1項或第2項
      之詐害行為（最高法院55年台上字第2839號判例參照）。
      本件被上訴人另抗辯其等就系爭房地之移轉登記雖係以贈
      與為原因，惟實際上並非無償行為，並未害及債權等語，
      雖為上訴人所否認。經查系爭房地依上訴人於原審起訴狀
      所述其價額約為100萬元（見原審卷第5頁）。且系爭房地
      於94年3月22日曾由義務人張里琦就另一筆債權，設定第
      一順位抵押權，其抵押權人即為本件上訴人，擔保金額為
      本金最高限額為102萬元，有土地及建物登記簿謄本在卷
      可稽（見原審卷第13頁至第15頁）。而依被上訴人所述，
      該抵押權設定義務人張里琦為其胞姊之女，現抵押貸款均
      由其繳納，且貸款餘額為70餘萬元，上訴人就此並不爭執
      （見本院卷第44頁、原審卷第69頁）。從而系爭房地實質
      上得由包含本件系爭債權在內之一般債權人受償之價額即
      為其價額扣除上開抵押債權額，應僅約30餘萬元。而被上
      訴人辯稱其等就系爭房地之移轉雖登記為贈與，惟實係用
      以清償乙○○前罹重病，因醫藥費用及生活所需而向甲○
      ○借款約158萬元之款項，亦提出上訴人不爭執之借據14
      紙為證（見原審卷第29頁至第42頁、本院卷第43頁反面）
      。而依上開借據所示，於系爭房地95年4月18日移轉登記
      予甲○○前乙○○向甲○○所借之款項已達104萬元。且
      乙○○罹患子宮頸癌、乳癌、子宮肌瘤等重症，須進行子
      宮切除等重大手術，有被上訴人提出之手術同意書可稽（
      見原審卷第57頁至第64頁）。又乙○○早年離婚，目前係
      隻身獨居，亦有戶籍謄本在卷（見原審卷第70頁）。經核
      乙○○所罹腫瘤重病，確需鉅額治療費用，而甲○○為乙
      ○○手足至親，亦屬最可能願意協助乙○○渡過難關之人
      。從而，被上訴人辯稱其等就系爭房地之移轉實質上係清
      償乙○○向甲○○之借款，並非無償，應屬可信。且依前
      揭說明，乙○○固因上開移轉行為致積極財產減少，惟亦
      同時減少其所積欠債務之消極財產。又本件乙○○於系爭
      房地移轉登記前向甲○○所借104萬元債務，其中36萬元
      於移轉登記前已屆清償期（見原審卷第38頁、第40頁），
      其餘部分除1筆10萬元借款之清償期為96年3月15日（見原
      審卷第36頁）外，亦均於主債務人陽琪公司於96年2月發
      生債務不履行之情形前，已屆清償期。從而乙○○將系爭
      房地移轉予甲○○，亦無以低價抵債之情形，對於乙○○
      之整體資力應無影響，與民法第244條第1項、第2項所定
      之詐害行為，並不相當，上訴人請求予以撤銷，自屬無據
      ，不應准許。
七、綜上所述，上訴人主張被上訴人間就系爭房地之贈與行為，
    有害於其債權，為不足採，被上訴人抗辯尚屬可信。從而，
    上訴人請求撤銷被上訴人間就系爭房地所為贈與之債權行為
    及所有權移轉登記之物權行為，不應准許，應予駁回。原審
    為上訴人敗訴之判決，其理由雖有不同，惟結果尚無不合。
    上訴意旨指摘原判決不當，求予廢棄改判，仍為無理由，應
    予駁回。
八、本件事證已臻明確，至於未論述之爭點；兩造其餘之攻擊或
    防禦方法；未經援用之證據，經本院斟酌後，認為均不足以
    影響本判決之結果，自無一一詳予論駁之必要，併此敘明。
九、據上論結，本件上訴為無理由，依民事訴訟法第449條第2項
    、第78條，判決如主文。
中    華    民    國    97    年    5    月    28     日
                  民事第十四庭
                        審判長法  官  張  蘭
                              法  官  袁靜文
                              法  官  黃麟倫
正本係照原本作成。
不得上訴。
中    華    民    國    97    年    5     月    28    日
                              書記官  王敬端


司法院資訊處製作；財團法人民間司法改革基金會備份。
